【裁判字號】    98,再,149
【裁判日期】    990304
【裁判案由】    考試
【裁判全文】
臺北高等行政法院判決
                                       98年度再字第149號
再審原告    甲○○
再審被告    考選部
代  表  人  乙○○（部長）住同.
上列當事人間考試事件，再審原告對本院中華民國98年5 月27日
97年度訴字第3150號判決提起再審之訴；本院判決如下：
    主  文
再審之訴駁回。
再審訴訟費用由再審原告負擔。
    事實及理由
一、事實概要：再審原告於民國（下同）97年5 月間，繳驗由中
    山醫學大學於96年9 月10日所出具載明再審原告係於61 年7
    月畢業之五年制醫科畢業證明書（再審原告畢業時該校為中
    山醫學專科學校；66年4 月23日獲准升格為中山醫學院，66
    年8 月五年制醫科改制為七年制醫學系，嗣90年7 月11日改
    名為中山醫學大學），報考97年第2 次專門職業及技術人員
    高等考試醫師考試分試考試第一試，經再審被告審查結果，
    以再審原告之畢業資格係屬五年制醫科學歷，核與專門職業
    及技術人員高等考試醫師牙醫師考試分試考試規則第6 條暨
    附表一「專門職業及技術人員高等考試醫師牙醫師考試分試
    考試應考資格表」第1 款規定不符，乃於97年7 月2 日以選
    專字第0973301267號函退件不准報考（下稱原處分），再審
    原告不服，提起訴願，遭決定駁回，遂循序提起行政訴訟，
    經本院98年5 月27日97年度訴字第3150號判決（下稱前程序
    判決）駁回後，再審原告仍不服，向最高行政法院提起上訴
    ，經該院98年9 月30日98年度裁字第2344號，以上訴不合法
    駁回而裁定駁回上訴而告確定。再審原告於98年11月15日以
    前程序判決有行政訴訟法第273 條第1 項第13款所規定之事
    由，提起再審之訴。
二、再審原告起訴主張：91年及96年12月12日新修正之醫師法第
    2 條，及再審被告考選部所發行之高等考試各類科應考資格
    表，醫師類科一、皆謂: 「公立或立案之私立大學、獨立學
    院或符合教育部採認規定之國外大學、獨立學院醫學系、科
    畢業，並經實習期滿成績及格，領有畢業證書者，得應醫師
    考試。」上揭法令明白表示凡「公立、私立大學醫科畢業者
    」皆得應醫師考試或醫師考試分試第一試考試。再審原告為
    中山醫學大學醫科畢業，依前揭規定，自得應醫師考試或醫
    師考試分試第一試考試無訛。惟原審不查，以再審原告未具
    有大學學歷，駁回聲請人之訴，顯然於法不合。（一）按專
    門職業及技術人員考試法第9 條、醫事人員檢覈辦法第3 條
    規定，再審被告謂醫師檢覈考試，乃單為醫科畢業者所設，
    顯然於法不符。蓋從57年7 月醫師檢覈考試制度施行以來，
    凡醫學院系、科畢業者，取得醫師證照皆須經由醫師檢覈考
    試方式取得。直到88年12月29日修正公佈之專門職業及技術
    人員考試法規定，自90年1 月1 日起，再審被告不再受理各
    類專門職業及技術人員檢覈申請止，醫師檢覈考試正式廢除
    後，所有醫學院系、科畢業生，唯有通過專技醫師高考取得
    及格證書，才可領取醫師執業執照。再審原告為中山醫學大
    學醫科畢業生，自亦得依91年1 月16日修正公佈後之醫師法
    第2 條規定，及高等考試各類科應考資格表醫師類科之規定
    ，應醫師考試或分試考試第一試考試。再審被告否准聲請人
    報考，顯然違法、失職。（二）次依行政訴訟法第133 條規
    定：「行政法院於撤銷訴訟，應依職權調查證據。」蓋撤銷
    訴訟之當事人，一為公權力主體之行政機關；一為人民，兩
    者不僅有不對等之權力關係，且因政府機關之行政恆具專門
    性、複雜性及科技性，殊難為人民所了解。又行政機關之行
    政行為，每涉及公務機密，人民取得資料亦屬不易，為免人
    民無從舉證，負擔不利之效果，故規定行政法院於撤銷訴訟
    ，應依職權調查證據。惟原審及最高行政法院，皆未能貫徹
    前揭規定，遽下判斷，實屬遺憾。（三）關於系、科的認定
    ：再審被告發售之高等考試暨普通考試各類科應考資格表編
    號101 醫師類科中載明：「醫師類科應考資格一、公立或立
    案之私立大學、獨立學院或符合教育部採認規定之國外大學
    、獨立學院醫學系、科畢業，並經實習期滿成績及格，領有
    畢業證書者。」關於文中「系、科」的認定，茲說明如下：
    １、依據公文程式條例第2 條公文程式之第五類、第8 條規
    定及教育部重訂標點符號手冊、臺北市政府公文製作參考手
    冊明白指出，標點符號「頓號、」的用法，是用在連用的單
    字、詞語、短句的中間，其中任何一個字辭的地位份量都是
    平等而獨立的。被告公告之應考須知附表一醫師類科應考資
    格一、載明「……醫學系、科畢業」。據此可知，「……醫
    學系、科畢業」句中，對於考生的應考資格來說，「系」、
    「科」等單字都是地位相當而平等的學制，指的是醫學系和
    醫科。也就是說，公立或立案之私立大學、獨立學院或符合
    教育部採認規定之國外大學、獨立學院之「醫學系」或「醫
    科」畢業，並經實習期滿成績及格，領有畢業證書者，都具
    有應考資格。若「……醫學系、科畢業」句中，指的不是醫
    學系和醫科，那「醫學系、科」又該做何解釋？２、醫師類
    科應考資格向來涵蓋「醫學系和醫科畢業生」。若高中畢業
    ，經過嚴苛的大學聯考進入醫科，修習了規定的醫學學分，
    畢業後經實習期滿成績及格，領有畢業證書者，卻不能參加
    醫師考試，這不僅僅是被告從嚴解釋法令，簡直是苛政，怎
    能教人民百姓信服。（四）綜上所述，前程序定判決，確實
    有行政訴訟法第273 條第1 項第13款之情事，為此，再審原
    告謹依前揭行政訴訟法規定，聲請再審。並起訴聲明：１、
    前程序判決廢棄。２、訴願決定及原處分均撤銷。３、再審
    及前審訴訟費用由再審被告負擔。
三、被告抗辯略以：對於確定終局判決提起再審之訴，應以有行
    政訴訟法第273 條第1 項各款所列者為限。此等事由，即為
    同法第277 條第1 項第4 款之再審理由，必須於訴訟中表明
    之，其必備之程式，始無欠缺，否則其訴即屬不合法。而所
    謂表明再審理由，必須敘明確定判決有合於法定再審事由之
    具體情事而言。本件再審原告聲明不服之理由與上訴意旨大
    致相同，而所提之理由及證物均經原審斟酌後不採，再審原
    告泛言前程序判決有行政訴訟法第273 條第1 項第13款之情
    事，並未具體表明任何法定之再審理由。揆諸首揭說明，顯
    難認其再審之訴為合法。（一）再審原告雖主張：依91 年
    及96年12月12日新修正之醫師法第2 條及考試院修正發布之
    高等考試各類科應考資格表可知，再審原告自得應醫師考試
    或醫師考試分試第一試考試無訛，原審不察，以再審原告未
    具有大學學歷，核與醫師法第2 條及醫師牙醫師考試分試考
    試規則附表1 應考資格表醫師類科第1 款規定不符，駁回再
    審原告之訴，顯然於法不合……等語。惟原判決已敘明：89
    年間，行政院衛生署鑒於國內政經社會環境已大幅變動，相
    關法令規定亦迭經制定、修正或廢止，有適時通盤檢討修正
    醫師法之必要，遂就醫師法全文擬具修正草案送請立法院審
    議，嗣經立法院於90年12月21日修正通過全文43條，並經總
    統於91年1 月16日公布施行。其中關於醫師應考資格部分，
    因考量88年12月29日經總統修正公布之專技人員考試法，業
    已刪除檢覈考試，為配合刪除原有檢覈規定，兼為健全醫師
    養成培育及醫學教育制度之改進，乃將醫師應考資格修正為
    ：「公立或立案之私立大學、獨立學院或符合教育部採認規
    定之國外大學、獨立學院醫學系、科畢業，並經實習期滿成
    績及格，領有畢業證書者。」（醫師法第2 條第1 項第1款
    參照）。亦即，將參加醫師考試之學歷提高至須為國內外大
    學、獨立學院醫學系、科畢業之資格。被告依醫師法修正意
    旨，遂於醫師牙醫師考試分試考試規則第6 條第1 項明定：
    「中華民國國民具有附表一醫師、牙醫師類科所列資格之一
    者，得分別應本考試醫師、牙醫師類科第一試。」，同規則
    附表一「應考資格表」醫師類科應考資格亦規定：「一、公
    立或立案之私立大學、獨立學院或符合教育部採認規定之國
    外大學、獨立學院醫學系、科畢業，並經實習期滿成績及格
    ，領有畢業證書者。……四、公立或立案之私立大學、獨立
    學院醫學系在學學生，修畢基礎學科成績及格，領有學校證
    明文件者。」在案。至於原具有醫學專科畢業學歷，並經被
    告檢覈通過者，依90年1 月1 日起施行之專技人員考試法第
    16條第3 項「中華民國89年12月31日前，申請檢覈經核定准
    予筆試或面試者，得就原核定科目於五年內參加筆試或面試
    。」規定，可知該等應考人至94年12月31日止，仍得繼續參
    加檢覈筆試或面試，俾給予相當之過渡期間。準此，90年12
    月21日修正之醫師法第2 條及醫師牙醫師考試分試考試規則
    第6 條第1 項暨附表一「應考資格表」，已將得應醫師、牙
    醫師考試第一試者之應考資格中醫學專科畢業學歷部分予以
    剔除，而限縮在公立或立案之私立大學、獨立學院或符合教
    育部採認規定之國外大學、獨立學院醫學系、科畢業者，應
    可確定等語。（二）再審原告所提理由，仍爭執與起訴意旨
    略同且經原審不採之陳詞及歧異見解，而非具體表明原判決
    有如何不適用法規、適用法規不當或行政訴訟法第273 條第
    1項所列各款之情形。再審原告之主張均係經原審為各項法
    規及事實通盤考量後，始予以駁回。本案所提再審之訴，實
    無涉行政訴訟法第273 條有關再審要件之發生或事實，其提
    起再審之訴顯於法有違。故答辯聲明：１、駁回再審原告之
    訴。２、再審訴訟費用由再審原告負擔。
四、按「有左列各款情形之一者，得以再審之訴對於確定終局判
    決聲明不服。但當事人已依上訴主張其事由或知其事由而不
    為主張者，不在此限：……（第十三款）十三、當事人發見
    未經斟酌之證物或得使用該證物者。但以如經斟酌可受較有
    利益之裁判者為限。」又所謂當事人發見未經斟酌之證物或
    得使用該證物者；係指前訴訟程序事實審之言詞辯論終結前
    已存在之證物，而為當事人所不知或不能使用，今始知悉或
    得予利用者而言。並以如經斟酌可受較有利益之裁判者為限
    。若前訴訟程序終結後始作成之文件，或當事人於前訴訟程
    序中即知其存在，且無不能使用情形而未提出者，均非現始
    發見之證物，不得據以提起再審之訴。又「再審之訴顯無再
    審理由者，得不經言詞辯論，以判決駁回之」行政訴訟法第
    273 條第1 項及第278 條第2 項亦定有明文。
五、經查再審原告到庭確認提起再審主張「發見未經斟酌之證物
    或得使用該證物」，乃指中山大學五年制醫科畢業之畢業證
    明書等語，然查上開畢業證明書，早經原告於本院原確定判
    決審理程序中提出，此有本院97年度訴字第3150號卷可查（
    見該卷第14至18頁），且原確定判決亦予審酌及裁判，非現
    始發現之證物，核與行政訴訟法第273 條第1 項第13款規定
    不符。次查，本院上開前程序判決係以：於89年間，行政院
    衛生署鑒於國內政經社會環境已大幅變動，相關法令規定亦
    迭經制定、修正或廢止，有適時通盤檢討修正醫師法之必要
    ，遂就醫師法全文擬具修正草案送請立法院審議，嗣經立法
    院於90年12月21日修正通過全文43條，並經總統於91年1 月
    16日公布施行。其中關於醫師應考資格部分，因考量88年12
    月29日經總統修正公布之專技人員考試法，業已刪除檢覈考
    試，為配合刪除原有檢覈規定，兼為健全醫師養成培育及醫
    學教育制度之改進，乃將醫師應考資格修正為：「公立或立
    案之私立大學、獨立學院或符合教育部採認規定之國外大學
    、獨立學院醫學系、科畢業，並經實習期滿成績及格，領有
    畢業證書者。」（醫師法第2 條第1 項第1 款參照）。亦即
    ，將參加醫師考試之學歷提高至須為國內外大學、獨立學院
    醫學系、科畢業之資格。再審被告依醫師法修正意旨，遂於
    醫師高考分試規則第6 條第1 項明定：「中華民國國民具有
    附表一醫師、牙醫師類科所列資格之一者，得分別應本考試
    醫師、牙醫師類科第一試。」，同規則附表一「應考資格表
    」醫師類科應考資格亦規定：「一、公立或立案之私立大學
    、獨立學院或符合教育部採認規定之國外大學、獨立學院醫
    學系、科畢業，並經實習期滿成績及格，領有畢業證書者。
    ……四、公立或立案之私立大學、獨立學院醫學系在學學生
    ，修畢基礎學科成績及格，領有學校證明文件者。……」在
    案。至於原具有醫學專科畢業學歷，並經被上訴人檢覈通過
    者，依90年1 月1 日起施行之專技人員考試法第16條第3 項
    「中華民國89年12月31日前，申請檢覈經核定准予筆試或面
    試者，得就原核定科目於五年內參加筆試或面試。」規定，
    可知該等應考人至94年12月31日止，仍得繼續參加檢覈筆試
    或面試，俾給予相當之過渡期間。準此，90年12月21日修正
    之醫師法第2 條及醫師高考分試規則第6 條第1 項暨附表一
    「應考資格表」，已將得應考試醫師、牙醫師類科第一試者
    之應考資格中專科醫專學歷部分予以剔除，而限縮在公立或
    立案之私立大學、獨立學院或符合教育部採認規定之國外大
    學、獨立學院醫學系、科畢業者，應可確定等語。故本件再
    審原告提起再審所持前開爭執之理由，仍重複其前訟程序中
    所主張、且為本院原確定判決所不採之事由，縱加斟酌亦不
    能受較有利益之裁判，綜上並參照上開法律規定及說明，本
    件再審之訴為無理由，應予駁回。
六、末按「再審之訴顯無再審理由者，得不經言詞辯論，以判決
    駁回之。」行政訴訟法第278 條第2 項定有明文如前述。本
    件本院97年度訴字第3150號確定判決並無再審原告所指摘之
    行政訴訟法第273 條第1 項第13款再審事由，是其提起本件
    再審之訴，顯無理由，爰不經言詞辯論，逕以判決駁回之。
據上論結，本件再審原告之訴顯無再審理由，爰依行政訴訟法第
278 條第2 項、第98條第1 項前段，判決如主文。
中    華    民    國    99    年    3     月    4     日
                    臺北高等行政法院第一庭
                              審判長法  官  王立杰
                                    法  官  楊得君
                                    法  官  洪遠亮
上為正本係照原本作成。
如不服本判決，應於送達後20日內向本院提出上訴狀並表明上訴
理由，如於本判決宣示後送達前提起上訴者，應於判決送達後20
日內補提上訴理由書（須按他造人數附繕本）。
中    華    民    國    99    年    3     月    4     日
                                    書記官  陳德銘


司法院資訊處製作；財團法人民間司法改革基金會備份。
